【裁判字號】    97,保險,17
【裁判日期】    971128
【裁判案由】    給付保險金
【裁判全文】
臺灣臺中地方法院民事判決  97年度保險字第17號
原      告  丙○○
            乙○○
            丁○○
共      同
訴訟代理人  蕭志鋒律師
被      告  台灣人壽保險股份有限公司
法定代理人  甲○○
訴訟代理人  戊○○
上列當事人間給付保險金事件，本院於97年11月6日言詞辯論終
結，判決如下：
    主    文
原告之訴及假執行之聲請均駁回。
訴訟費用由原告負擔。
    事實及理由
壹、程序事項：
一、按訴狀送達後，原告不得將原訴變更或追加他訴。但有下列
    各款情形之一者，不在此限：二、請求之基礎事實同一者。
    五、該訴訟標的對於數人必須何一確定時，追加其原非當事
    人之人為當事人者。七、不甚礙被告之防禦及訴訟之終結者
    ，民事訴訟法第255條第1項第2、5、7款分別定有明文。原
    告提起本件民事訴訟原聲明請求：「被告應給付原告新台幣
    (下同)五百萬元，及自起訴狀繕本送達翌日起至清償日止，
    按年息百分之十計算之利息。原告願供擔保，請准宣告假執
    行。」嗣於民國 (下同)97 年6月26日具狀追加乙○○、丁○○為原告，並訴之聲明變更為「先位聲明：被告應給付原
    告丙○○五百萬元，及自起訴狀繕本送達翌日起至清償日止
    ，按年息百分之十計算之利息。原告願供擔保，請准宣告假
    執行。備位聲明：被告應給付原告丙○○、乙○○、丁○○
    二百五十萬元，及自起訴狀繕本送達翌日起至清償日止，按
    年息百分之十計算之利息。原告丙○○、乙○○、丁○○願
    供擔保，請准宣告假執行。」其均係就相同保險契約請求給
    付保險金，基礎事實均為同一，並為訴之聲明之減縮，依前
    揭規定，本院自應予以准許，合先敘明。
貳、實體方面：
一、原告：
  (一)先位起訴主張：原告丙○○自80年間即向被告公司以原告之
    母黃雪子為被保險人，購買台灣人壽新長壽十年還本保單，
    簽定保險契約，並附加意外險，該附加險之保險範圍被保險
    人黃雪子身故及殘廢時，被告公司即應付原告丙○○保險金
    500萬元，兩造並訂立「台灣人壽保險股份有限公司新新平
    安保險要保書」，最新之保單保險期間為自91年2月10日起
    至92年2月10日止，原告丙○○為要保人亦為受益人。然被
    保險人黃雪子於91年8月20日上午4時，早起運動，因意外跌
    倒，致黃雪子因而造成左側遠端橈尺骨骨折，左腕腕骨骨折
    及左側正中及尺神經損傷。黃雪子並因上述意外傷害致左腕
    關節不能隨意識活動，致機能永久完全喪失，長期臥病在床
    經醫護人員及家屬長期照顧，仍於95年6月9日死亡。按兩造
    所簽訂之「台壽新新平安保險保險單」約定，則被告即應付
    要保人即原告500萬元。並聲明：(1)被告應給付原告丙○○
    500萬元，及自起訴狀繕本送達翌日起至清償日止，按年息
    10%計算之利息。(2)本判決原告丙○○願供擔保，請准宣告
    假執行。
  (二)備位起訴主張：依上開保險單條款附表一所示，如殘廢程度
    達第三級第10項即上一肢腕關節以上缺失或一上肢三大關節
    全部機能永久完全喪失者，被告公司亦應按保險金全部之百
    分之50之比例給付要保人。本件被保險人黃雪子因前揭意外
    傷害而造成之殘廢，以致於死亡之事實，自符合保險契約之
    應給付保險金之規定，鈞院審理結果認被告公司上不必給付
    保險金500萬元予原告丙○○時，被告公司自應依約定給付
    殘廢保險金250萬元予原告丙○○、乙○○、丁○○。被告
    公司已於92年2月7日承認本件保險事故之發生，以及要保人
    即原告之請求權存在，兩造並簽訂「殘障除外責任聲明書」
    ，本人同意依保單條款「殘廢保險金之給付」約定辦理，被
    告公司已承認原告上開保險金之給付請求權存在，依民法第
    129條第1項第2款規定，消滅時效因承認而中斷，從而被告
    公司執消滅時效完成抗辯拒絕給付，亦顯無理由。並聲明：
    (1)被告應給付原告丙○○、乙○○、丁○○250萬元，及自
    起訴狀繕本送達翌日起至清償日止，按年息10%計算之利息
    。(2)本判決原告丙○○、乙○○、丁○○願供擔保，請准宣
    告假執行。
二、被告則以：被保險人死亡種類為病死或自然死，其直接引起
    死亡之原因為肺炎，先行原因為肝癌或肝腎症候群，其皆與
    原告91年8月間因意外跌倒所受傷無涉，原告據此請求死亡
    保險金500萬元，並無理由。再者，被保險人意外跌倒日期
    為91年8月間，距其死亡日期95年6月9日相隔近4年之久，死
    亡日期早已於「台壽新新平安保險保單條款第2、4條約定」
    所定自意外傷害事故發生日起180天以內死亡之要件，故原
    告請求死亡保險金並無所據。92年4月3日，被保險人於中山
    醫學大學附設醫院之勞工保險殘廢診斷書顯示，被保險人傷
    害程度為「左手無法進行提重物及扭轉動作機能喪失」及「
    左腕關節活動度：掌屈30度，伸展40度」，顯示被保險人左
    腕關節機能尚未完全喪失，92年4月22日，被保險人於上開
    醫院病歷紀錄之門診病例顯示，被保險人於是時左腕關節的
    延伸活動度為15度及30度，亦未達給付第三級殘廢保險金標
    準，且依該院92年2月27日、3月13日及7月4日之診斷證明書
    ，亦未認定被保險人左腕骨折程度為喪失機能，被保險人事
    後亦赴彰化基督教醫院診療，92年7月5日診療紀錄，被保險
    人左腕關節尚具有限的關節活動度；93年2月3日診療紀錄，
    被保險人是時左腕關節尚有20度之主動關節活動度，然原告
    逕向保發中心申訴，保發中心詳閱被保險人於中山醫學大學
    附設醫院之門診紀錄及勞工殘廢診斷書後，亦判定「被保險
    人的腕關節仍保有部分活動度，依所提供資料顯示尚未符合
    殘廢程度之必要條件」。系爭意外傷害發生後，被保險人是
    時左腕關節尚能活動，機能未完全喪失，被告並無給付第三
    級殘廢保險金250萬之責。「除外責任聲明書」對照「台壽
    新新平安保險保單條款第5條第三段」內容，其意旨為：原
    告承認被保險人於契約簽訂前已有舊傷，然若被保險人於契
    約有效期間有新傷害產生，致殘廢程度加重時，同意被告得
    排除對就殘廢的保險金給付責任，逕就較嚴重之項目給付保
    險金，被告並未承認原告保險金給付請求權存在，無時效中
    斷問題，本案系爭被保險人左腕骨折傷害發生之日，即保險
    金請求權可行使之日為91年8月20日，原告怠於今年始起訴
    ，早已逾二年消滅時效，依保險法第65條規定，原告之意外
    傷害身故保險金請求權及殘廢保險金請求權並不存在，被告
    無給付保險金之義務。並聲明：原告之訴駁回，如受不利判
    決，願供擔保請准免假執行。
三、兩造就下列事實不為爭執，本院自得採為判決之基礎：
  (一)原告丙○○於民國80年間以原告之母黃雪子為被保險人向被
    告投保「新長榮還本終身壽險」，並附加意外傷害 (含因病
    殘廢)特約；並於91年2月10日向被告投保一年期「台壽新新
    平安保險」500萬元，約定被保險人於契約有效期間因遭受
    意外傷害事故，致身體蒙受傷害而至殘廢或死亡時，給付保
    險金。投保期間自91年2月10日起至92年2月10日止。上開契
    約以原告丙○○為身故保險金之受益人。
  (二)被保險人 (即原告之母)於91年8月間因意外跌倒以「左側遠
    端橈尺骨粉碎骨折」向被告申請殘廢保險金給付。
  (三)被保險人於95年6月9日死亡。
四、本件原告先位起訴主張：原告丙○○自80年間即向被告公司
    以原告之母黃雪子為被保險人，購買台灣人壽新長壽十年還
    本保單，簽定保險契約，並附加意外險，該附加險之保險範
    圍被保險人黃雪子身故及殘廢時，被告公司即應付原告丙○○保險金500萬元，兩造並訂立「台灣人壽保險股份有限公
    司新新平安保險要保書」，最新之保單保險期間為自91年2
    月10日起至92年2月10日止，原告丙○○為要保人亦為受益
    人。然被保險人黃雪子於91年8月20日上午4時，早起運動，
    因意外跌倒，致黃雪子因而造成左側遠端橈尺骨骨折，左腕
    腕骨骨折及左側正中及尺神經損傷。黃雪子並因上述意外傷
    害致左腕關節不能隨意識活動，致機能永久完全喪失，長期
    臥病在床經醫護人員及家屬長期照顧，仍於95年6月9日死亡
    。依兩造所簽訂之「台壽新新平安保險保險單」約定，則被
    告即應付要保人即原告李淑珍500萬元云云，惟原告丙○○
    之主張業為被告所否認，並以前詞置辯，經查：依卷附「台
    壽新新平安保險保單條款」第2條約定：「被保險人於本契
    約有效期間內，因遭受意外傷害事故，致其身體蒙受傷害而
    致殘廢或死亡，依照本契約的約定，給付保險金。前項所稱
    意外傷害事故，指非由及並引起之外來突發事故。」；再依
    第4條約定：「被保險人於本契約有效期間內遭受第2條約定
    的意外傷害事故，自意外傷害事故發生之日起180日以內死
    亡者，本公司按保險金額給付身故保險金。」；復查依卷附
    仁愛綜合醫院出具被保險人死亡證明書所示，被保險人黃雪
    子死亡種類為病死或自然死，其直接引起死亡之原因為肺炎
    ，先行原因為肝癌或肝腎症候群，是被保險人黃雪子死亡，
    與黃雪子於91年8月間因意外跌倒所受傷無涉，按黃雪子之
    骨折事件，科學上並不足生肺炎肝癌及肝腎病症候群及事後
    死亡結果，原告丙○○據此請求死亡保險金500萬元，並無
    理由。再者，被保險人黃雪子意外跌倒日期為91年8月間，
    距其死亡日期95年6月9日相隔近4年之久，其死亡與系爭骨
    折事件時亦無相當因果關係，死亡日期早已於「台壽新新平
    安保險保單條款第2、4條約定」所定自意外傷害事故發生日
    起180天以內死亡之要件，原告丙○○依保險條款，請求死
    亡保險金，並無所據。是原告丙○○主張其依系爭保險契約
    條款，得請求被告給付保險金500萬元，乃先位訴請被告給
    付500萬元及遲延利息，自無理由。
五、又原告備位起訴主張：依上開保險單條款附表一所示，如殘
    廢程度達第三級第10項即上一肢腕關節以上缺失或一上肢三
    大關節全部機能永久完全喪失者，被告亦應按保險金全部之
    百分之50之比例給付要保人。本件被保險人黃雪子因前揭意
    外傷害而造成之殘廢，以致於死亡之事實，自符合保險契約
    之應給付保險金之規定，鈞院審理結果認被告上不必給付保
    險金500萬元予原告丙○○時，被告自應依約定給付殘廢保
    險金250萬元予黃雪子，並由原告丙○○、乙○○、丁○○
    繼承。被告已於92年2月7日承認本件保險事故之發生，以及
    要保人即原告之請求權存在，兩造並簽訂「殘障除外責任聲
    明書」，本人同意依保單條款「殘廢保險金之給付」約定辦
    理，被告已承認原告上開保險金之給付請求權存在，依民法
    第129條第1項第2款規定，消滅時效因承認而中斷，從而被
    告執消滅時效完成抗辯拒絕給付，亦顯無理由云云，然原告
    之備位主張，亦為被告所否認，並以前詞置辯，經查：
  (一)依卷附系爭「台壽新新平安保險單保單條款」附表依第三級
    殘廢程度係指「一上肢腕關節以上缺失或依上之三大關節全
    部機能永久完全喪失。．．．亦即除腕關節以上缺失外，另
    需一上肢三大關節，即肩關節、肘關節及腕關節，全部機能
    皆永久完全喪失。本件被保險人黃雪子之系爭骨折傷害，為
    左腕關節處的左側遠端橈尺骨骨折，此為兩造所不爭執。然
    系爭跌倒事件並未造成被保險人黃雪子肩關節及肘關節傷害
    ，黃雪子之骨折為腕關節上面的缺失，並未造成其一上肢三
    大關節機能永久完全喪失，黃雪子並不符合請求第三級殘廢
    250萬元保險金標準。
  (二)又依卷附92年4月3日，被保險人黃雪子於中山醫學大學附設
    醫院之勞工保險殘廢診斷書顯示，被保險人黃雪子傷害程度
    為「左手無法進行提重物及扭轉動作機能喪失」及「左腕關
    節活動度：掌屈30度，伸展40度」，顯示被保險人左腕關節
    機能尚未完全喪失；再依卷附92年4月22日，被保險人於上
    開醫院病歷紀錄之門診病例顯示，被保險人黃雪子於是時左
    腕關節的延伸活動度為15度及30度，亦未達給付第三級殘廢
    保險金標準，且依卷附該院92年2月27日、3月13日及7月4日
    之診斷證明書，亦未認定被保險人左腕骨折程度為喪失機能
    ，被保險人黃雪子事後赴彰化基督教醫院診療，於卷附92年
    7月5日診療紀錄，被保險人左腕關節尚具有限的關節活動度
    ；93年2月3日診療紀錄，被保險人黃雪子是時左腕關節尚有
    20度之主動關節活動度，均不符請求保險金標準。此外，依
    卷附被保險人黃雪子於彰化基督教醫院的「肌電圖及神經傳
    導術檢查報告」亦可知被保險人之左右尺神經及左右橈骨神
    經，皆仍具有神經傳導功能，原告主張黃雪子左腕功能已完
    全喪失，自無可採。
  (三)再者，若被保險人黃雪子92年2月7日聲明時自承系爭左腕骨
    折傷害程度僅為「無力提重物及扭物」，並非機能完全喪失
    ，原告事後主張黃雪子於該時已喪失機能，自屬反覆。再者
    ，被保險人黃雪子於彰基復健醫學科診療病歷，當時左腕關
    節20度的活動度，此為復健診療結果，若被保險人黃雪子左
    腕機能得因復健有所改善，又如何該當機能永久完全喪失？
    此外，上開彰基病歷係於93年2月3日所開立，被保險人黃雪
    子是時左腕關節尚有活動度，事隔不過十餘日後同年2月21
    日，同位診療醫師竟開具「被保險人左腕關節不能隨意識活
    動至機能永久完全喪失」之診斷書，該診斷書真實性，實令
    人存疑，而不容遽信。此外原告逕向保發中心申訴，保發中
    心詳閱被保險人於中山醫學大學附設醫院之門診紀錄及勞工
    殘廢診斷書後，亦判定「被保險人的腕關節仍保有部分活動
    度，依所提供資料顯示尚未符合殘廢程度之必要條件」。系
    爭意外傷害發生後，被保險人是時左腕關節尚能活動，機能
    未完全喪失，被告並無給付第三級殘廢保險金250萬之責，
    也不符合請求第四及殘廢保險金標準。
  (四)基上，原告既未能舉證明被保險人黃雪子生前有左腕機能永
    久完全喪失之保險事故存在，黃雪子對被告並無保險金250
    萬元之給付請求權存在，原告三人於黃雪子死後，亦無從基
    於繼承法則而取得該保險金250萬元之請求權。
  (五)況本件縱黃雪子於生前取得保險金250萬之請求權，並為原
    告三人所繼承，惟查：
  1.黃雪子如因傷成殘，依原告所提證據，其係於92年9月4日由
    醫師診斷明確予以判定，於是時黃雪子本即得請求被告給付
    保險金，而黃雪子亦持該診斷書向被告請求理賠遭拒，顯見
    黃雪子就其對被告有保險金給付請求權存在，應知之甚明。
    是黃雪子對被告之保險金給付請求權之消滅時效，應自92年
    9月5日起算，應可認定。雖黃雪子其後向被告請求理賠，遭
    被告以不符合理賠要件而拒絕，惟此拒絕理賠之行為，仍無
    礙原告知悉請求權存在之事實，黃雪子於遭被告拒絕理賠後
    ，仍得依法請求，是系爭保險金給付請求權之時效起算日，
    並不因被告拒絕給付保險金而得重為認定起算日。
  2.按請求權因15年不行使而消滅，但法律所定期間較短者，依
    其規定。時效完成後債務人得拒絕給付。民法第125條、第
    144 條第1項定有明文。又由保險契約所生之權利自得請求
    之日起經過2年不行使而消滅。保險法第65條前段亦定有明
    文。本件黃雪子對被告如有保險金給付請求權，黃雪子於92
    年9月4日明確知悉對被告有殘廢給付保險金請求權存在，且
    於92年間亦有對被告為請求之意思表示，是依上開法律之規
    定，黃雪子對被告之保險金給付請求權，其消滅時效期間應
    於94年9月4日完成。本件黃雪子及原告其後雖陸續於92年、
    93年、95年、96年5月31日，有向被告請求給付惟遭拒絕，
    其92年、93年間之請求依民法第129條第1項第1款規定，固
    生時效中斷之效（95年、96年間之請求本於時效完成後之請
    求，不生中斷時效之效力），惟原告於97年4月15日（參卷
    附原告之起訴狀），方對被告起訴請求，未於請求後六個月
    向被告起訴請求，依民法第130條規定，其請求而中斷時效
    進行之效果，業因原告未遵期起訴而視為不中斷，則原告對
    被告保險金給付請求權之消滅時效，仍於94年9月4日完成，
    原告遲於97年4月15日方對被告起訴請求給付，其保險金給
    付請求權之消滅時效業已完成，亦可認定。是被告抗辯：原
    告對被告之保險金給付請求權縱使存在，亦已罹時效，其得
    拒絕給付，亦屬有據，附此敘明。
六、綜上所述，原告丙○○對被告並無死亡給付保險金500萬元
    之請求權存在，原告丙○○先位主張其依系爭保險契約條款
    ，得請求被告給付保險金500萬元，乃先位聲明請求被告應
    給付原告丙○○500萬元，及自起訴狀繕本送達翌日起至清
    償日止，按年息10%計算之利息，為無理由應予駁回；又原
    告3人對被告亦無殘廢保險金250萬元之請求權存在，從而，
    原告備位聲明請求被告應給付原告丙○○、乙○○、丁○○
    250萬元，及自起訴狀繕本送達翌日起至清償日止，按年息
    10%計算之利息，亦無理由，應予駁回。又原告先、備位之
    訴既經駁回，其假執行之聲請，均失所附麗，應併予駁回。
七、本件為判決基礎之事證已臻明確，本院經逐一審酌兩造所提
    其餘攻擊防禦方法及舉證，均與前開論斷結果無礙，爰不另
    贅論，併此敘明。
參、訴訟費用負擔之依據：民事訴訟法第78條。
中    華    民    國    97    年    11   月    28    日
                  民事第二庭    法  官  涂秀玲
正本係照原本作成。
如對本判決上訴，須於判決送達後20日內向本院提出上訴狀。
中    華    民    國    97    年    11   月    28    日
                                書記官


司法院資訊處製作；財團法人民間司法改革基金會備份。
